【裁判字號】    95,選訴,4
【裁判日期】    950628
【裁判案由】    違反公職人員選舉罷免法
【裁判全文】
臺灣臺東地方法院刑事判決               95年度選訴字第4號
公  訴  人  臺灣臺東地方法院檢察署檢察官
被      告  乙○○
被      告  丙○○
上  一  人
選任辯護人  丁○○律師
被      告  己○○
            戊○○
上列被告因違反公職人員選舉罷免法案件，經檢察官提起公訴（
九十四年度選偵字第六三號），本院判決如下：
    主  文
乙○○共同連續對於有投票權之人，交付賄賂，而約其投票權為
一定之行使，處有期徒刑柒月，褫奪公權伍年。
丙○○共同連續對於有投票權之人，交付賄賂，而約其投票權為
一定之行使，處有期徒刑捌月，褫奪公權伍年；又有投票權之人
，收受賄賂，而許以投票權為一定之行使，處有期徒刑肆月，褫
奪公權貳年，所收受之賄賂新臺幣肆仟元沒收。應執行有期徒刑
拾月，褫奪公權伍年，所收受之賄賂新臺幣肆仟元沒收。
己○○、戊○○有投票權之人，收受賄賂，而許以投票權為一定
之行使，各處有期徒刑月，如易科罰金，均以佰元折算壹日
，均褫奪公權壹年。均緩刑貳年。所收受之賄賂新臺幣各仟元
均沒收。
    事  實
一、乙○○係臺灣省第十六屆臺東縣議員第四選區候選人林惠就
    之秘書，為使候選人林惠就能順利當選縣議員，遂與丙○○
    基於對有投票權人交付賄賂，約定投票權為一定行使之概括
    犯意聯絡，於民國九十四年十一月間某日下午，在臺東縣關
    山鎮○○路及民族路口之汽車上交付新臺幣（下同）一萬元
    賄款予具有第十六屆臺東縣議員第四選區投票權人資格之丙○○收受，除四千元係作為丙○○於上開選舉投票予林惠就
    之對價外，而得丙○○之承諾外，並由丙○○帶同乙○○拜
    會亦具有上開選舉投票權人資格之己○○及戊○○，請己○○、戊○○於上開選舉投票時投票予林惠就。嗣於九十四年
    十一月下旬某日，丙○○將乙○○前開所交付之六千元均分
    為二筆賄款，分別交付三千元賄款予戊○○及己○○收受，
    以作為己○○、戊○○等人於上開選舉投票予縣議員侯選人
    林惠就之對價，並得己○○、戊○○之承諾。
二、案經臺東縣警察局關山分局報告臺灣臺東地方法院檢察署檢
    察官偵查起訴。
    理  由
一、按被告以外之人於審判中到庭後無正當理由拒絕陳述者，其
    於檢察事務官、司法警察官或司法警察調查中所為之陳述，
    經證明具有可信之特別情況，且為證明犯罪事實之存否所必
    要者，得為證據，刑事訴訟法第一百五十九之三第一項第四
    款定有明文。本件共同被告戊○○於本院審理時，到庭後經
    審判長諭知轉為證人，然被告戊○○拒絕作證，雖同法第一
    百八十一條規定，證人可因恐自己受刑事追訴或處罰而拒絕
    證言，然本件被告戊○○自始至終均坦承犯行，本已無所謂
    恐自己受刑事追訴或處罰之問題，且觀諸其於偵查中檢察官
    訊問時亦僅以年紀大了等語拒絕作證。是其拒絕證言，應認
    無正當理由，而其於警詢及偵查中之陳述復無何不可信之處
    ，且為證明乙○○、丙○○犯罪事實存否必要，自得作為證
    據，合先敘明。
二、訊據被告乙○○固坦承其為本屆縣議員候選人林惠就祕書，
    且曾於九十四年十一月初與被告丙○○見面等情，惟矢口否
    認有上開賄選犯行，辯稱：與丙○○並不熟識，因本次選舉
    前往選民住處禮貌性拜訪時才認識，並未經手選舉財務，而
    己○○、戊○○所住區域屬山地村落，選票很少不會浪費時
    間在該處云云；訊據被告丙○○固坦有交付被告己○○及戊○○各三千元，且有向己○○及戊○○為林惠就拉票，惟亦
    矢口否認有前揭賄選犯行，辯稱：警詢時因剛與朋友飲酒至
    醉，警詢所言乃酒後胡言亂語，交付己○○三千元，係因感
    念己○○之父於伊幼時常揹伊過河上學，見己○○無工作又
    鎮日飲酒，遂拿三千元給己○○，而己○○隔鄰之戊○○家
    中貧困，才拿三千元給戊○○，給己○○及戊○○的錢均係
    施捨救濟與選舉無關云云。被告己○○、戊○○則對上開犯
    罪事實均坦承不諱。
三、經查：
（一）被告乙○○有於民國九十四年十一月間某日下午，在臺東
      縣關山鎮○○路及民族路口之汽車上交付一萬元賄款予丙○○，並有要求被告丙○○為林惠就拉票，二人並一同前
      往拜訪己○○及戊○○。嗣後被告丙○○則將其中四千元
      花用殆盡，另六千元則分別交予被告己○○及戊○○各三
      千元，請渠等投票支持林惠就等情，業據證人即同案被告
      丙○○於警詢及偵查中均已證述明確。另證人即同案被告
      己○○警詢時陳稱：丙○○有以三千元向其買票，要求支
      持林惠就、於本院審理時結證稱：九十四年十一月初丙○○確有帶一個人到其家中拜訪，請其支持林惠就，後來丙○○有再次到其家中交付三千元，並要其支持林惠就，並
      非救濟，選舉期間丙○○一共前往伊家中二次等語；證人
      戊○○於警詢、偵查中均陳述：丙○○確有拿三千元予伊
      ，並說要支持丙○○妹妹、女性候選人等語。衡情，若被
      告丙○○確係救濟被告己○○、戊○○，則被告己○○、
      戊○○實應無任意攀誣，並進而自陷己罪之可能。是本院
      斟酌證人丙○○於警詢及偵查中部分證詞、己○○、戊○○之前開證詞，就買票金額、對象、情節，證述前後均相
      一貫互核亦相一致等情，自可採信。
（二）而證人丙○○雖於檢察官偵查中及審理時雖翻異前詞，而
      以前開情詞置辯，惟前開辯解，不僅與證人己○○、戊○○所證述不相符合，且證人丙○○於九十四年十二月二日
      凌晨一時四十八分至二時四十三分經警詢問後，旋交由檢
      察官於同日凌晨三時許再次訊問時仍均一致陳述及證述前
      開情節，甚且於同日晚上九時許，仍再次向警加以補充說
      明交付買票之三千元予戊○○之情，各有警詢、及檢察官
      訊問筆錄三份在卷可稽。縱被告丙○○於九十四年十二月
      二日凌晨為警拘提到案時，有飲酒之事實，則迄同日晚上
      九時許亦已近二十小時，應已無酒醉後胡言亂語之可能，
      是被告丙○○嗣翻稱，當日係因酒醉胡言亂語云云，顯係
      事後避責及迴護被告乙○○之詞而難以採信。辯護意旨雖
      另以被告丙○○平日即熱心公益、救濟貧困，並提出聘書
      、感謝狀、收據、證明書等為證，以證明本件被告丙○○
      交付予被告己○○、戊○○確係救濟而非買票云云，然縱
      被告丙○○平日確實熱心公益、救助貧困，亦與本件犯罪
      事實無關，況證人己○○、戊○○已證述明確業如前述，
      前開聘書等，即難執為何有利被告丙○○之證明。本件被
      告犯行均足堪認定，應依法論科。
四、查被告乙○○、丙○○行為後，公職人員選舉罷免法第九十
    條之一於九十四年十一月三十日修正公布施行。修正前該法
    第九十條之一第一項原規定：「對於有投票權之人，行求期
    約或交付賄賂或其他不正利益，而約其不行使投票權或為一
    定之行使者，處五年以下有期徒刑，得併科新臺幣四十萬元
    以上四百萬元以下罰金。」，修正後將法定刑度提高為「三
    年以上十年以下有期徒刑，得併科新臺幣一百萬元以上一千
    萬元以下罰金。」，茲比較新舊法之結果，以修正前之規定
    ，有利於被告，故依刑法第二條第一項但書之規定，應適用
    修正前之該法第九十一條之一第一項之規定論處。核被告乙○○及丙○○對於有投票權之人，交付賄賂，而約其投票權
    為一定之行使，均係犯修正前公職人員選舉罷免法第九十條
    之一第一項之投票行賄罪；被告丙○○、己○○、戊○○，
    有投票權人收受賄賂，而許以投票權為一定之行使，均係犯
    刑法第一百四十三條第一項之投票受賄罪。被告乙○○、丙○○二人間就投票行賄罪具有犯意聯絡及行為分擔，應論以
    共同正犯。被告乙○○、丙○○先後多次投票行賄之犯行，
    時間緊接，觸犯基本構成要件相同之罪名，依其情節，顯係
    出於概括之犯意反覆為之，為連續犯，應依刑法第五十六條
    之規定以一罪論，並加重其刑。又被告丙○○所犯連續投票
    行賄與投票收賄二罪，犯意各別，行為互殊，應分論併罰。
    被告己○○、戊○○於偵查中自白犯罪，應依公職人員選舉
    罷免法第九十七條之二第一項之規定，減輕其刑。爰審酌被
    告乙○○、丙○○，意圖藉金錢影響民眾之投票行為，影響
    選舉風氣甚鉅，且於事後一再飾詞否認犯罪，態度不佳；被
    告己○○、戊○○，智識程度不高，此次因一時失慮誤罹刑
    章，犯罪後坦承犯行態度良好等一切情狀，分別量處如主文
    所示之刑，及就被告丙○○部分定其應執行之刑；被告己○○、戊○○部分，並均諭知易科罰金之折算標準，及依公職
    人員選舉罷免法第九十八條第三項規定分別宣告褫奪公權，
    並酌選舉乃民主制度之重要基石，而選舉之目的，在使人民
    不分男女、黨派、階級、種族均能以平等之身份享有參與選
    舉而為選舉人或被選舉人，並透過公平、公開、公正之選舉
    制度，表現人民真正意志，進而選賢與能促進國家進步，然
    本件被告乙○○、丙○○竟以交付或收取金錢賄賂方式以達
    為他人助選之目的，實已嚴重戕害民主制度之正常發展，且
    依渠等之智識程度，應對此有深切之認知，仍犯下本件犯行
    ，顯然已無保障渠等公權行使之必要，就被告乙○○部分並
    從重量處褫奪公權五年、被告丙○○部分分別從重量處褫奪
    公權五年、二年，並定應執行褫奪公權五年，以資懲儆。又
    被告己○○、戊○○均未曾受有期徒刑以上刑之宣告，此次
    因一時失慮，偶罹刑典，事後已坦承犯行，深具悔意，經此
    刑之宣告後，應知警惕而無再犯之虞，本院因認暫不執行其
    刑為當，予以宣告緩刑二年，用啟自新。另公職人員選舉罷
    免法第九十條之一第三項固規定預備或用以行求期約或交付
    之賄賂，不問屬於犯人與否，沒收之。但如其賄賂已交付與
    有投票權之人收受，因收受者係犯刑法第一百四十三條第一
    項之投票受賄罪，其所收受之賄賂應依同法條第二項之規定
    沒收之，如全部或一部不能沒收時，追徵其價額，故犯投票
    行賄罪者，其已交付之賄賂，自應依刑法第一百四十三條第
    二項之規定於其對向共犯所犯投票受賄罪之從刑宣告追徵、
    沒收，不得再依上開規定沒收（最高法院九十二年度台上字
    第四一一八號、五五七七號判決參照）。是就本件被告丙○○所收受之賄賂四千元、被告己○○、戊○○所收受之賄賂
    各三千元，分別依刑法第一百四十三條第二項宣告沒收。
據上論斷，應依刑事訴訟法第二百九十九條第一項前段，修正前
公職人員選舉罷免法第九十條之一第一項、第九十七條之二第一
項、第九十八條第三項，刑法第十一條、第二十八條、第五十六
條、第一百四十三條第一項、第二項、第四十一條第一項前段、
第三十七條第二項、第五十一條第五款、第八款，罰金罰鍰提高
標準條例第一條前段、第二條，判決如主文。
本案經檢察官甲○○到庭執行職務
中    華    民    國    95    年    06    月    28    日
                  刑事第二庭審判長法  官  李勝琛
                                  法  官  陳君鳳
                                  法  官  林恒祺
以上正本證明與原本無異。
如不服本判決，應於判決送達後10日內向本院提出上訴狀（須附
繕本）。
「切勿逕送上級法院」
                                  書記官  陳美鄉
中    華    民    國    95    年    7     月    6     日
附記：
修正前公職人員選舉罷免法第91條之1：
對於有投票權之人，行求期約或交付賄賂或其他不正利益，而約
其不行使投票權或為一定之行使者，處五年以下有期徒刑，得併
科新台幣40萬元以上4百萬元以下罰金。
修正前公職人員選舉罷免法第97條之2第1項：
公職人員選舉罷免法第97條之2
犯第 89 條第 2 項之罪或刑法第 143 條第 1 項之罪，於犯罪後
三個月內自首者，免除其刑；逾三個月者，減輕或免除其刑；在
偵查或審判中自白者，減輕其刑。
修正前公職人員選舉罷免法第98條第3項：
犯本章之罪或刑法分則第 6 章之妨害投票罪，宣告有期徒刑以上
之刑者，並宣告褫奪公權。
中華民國刑法第143條第1項、第2項：
有投票權之人，要求、期約或收受賄賂或其他不正當利益，而許
以不行使其投票權或為一定之行使者，處3年以下有期徒刑，得
併科5千元以下罰金。
犯前項之罪者，所收受之賄賂沒收之。如全部或一部不能沒收時
，追徵其價額。


司法院資訊處製作；財團法人民間司法改革基金會備份。
